【裁判字號】    98,易,1007
【裁判日期】    980720
【裁判案由】    妨害自由
【裁判全文】
臺灣板橋地方法院刑事判決              98年度易字第1007號
公  訴  人  臺灣板橋地方法院檢察署檢察官
被      告  乙○○
被      告  甲○○
上列被告因妨害自由案件，經檢察官提起公訴（98年度偵字第10
411 號），本院判決如下：
    主  文
乙○○、甲○○均無罪。
    理  由
一、公訴意旨略以：被告乙○○於民國97年7 月7 日，將其所使
    用之車牌號碼YP-6999 號自用小客車交由告訴人丁○維修並
    更換底盤零件，告訴人依約修理維護完畢，並於同月10日通
    知被告乙○○前往其所經營位於臺北縣新莊市○○路7 之2
    號之鶯溪汽車企業修理廠取車，被告乙○○即前往取車並支
    付新臺幣（下同）49,900元費用，惟嗣後被告乙○○認告訴
    人更換之零件並非原廠零件，旋於97年9 月8 日，與被告甲○○前往告訴人之上開修理廠，要求告訴人退還維修費，告
    訴人不從，被告乙○○、甲○○即基於共同恐嚇之犯意，以
    「要對其抄家滅族」、「若事情不解決，我跟你同姓」等語
    ，恐嚇告訴人，致其心生畏懼，因認被告等均涉犯刑法第30
    5條（起訴書贅引第1項）之恐嚇罪嫌云云。
二、按犯罪事實應依證據認定之，無證據不得認定犯罪事實；又
    不能證明被告犯罪者，應諭知無罪之判決，刑事訴訟法第15
    4條第2項、第301第1項分別定有明文；次按認定犯罪事實所
    憑之證據，無論為直接證據或間接證據，其為訴訟上之證明
    ，須於通常一般之人均不致有所懷疑，而得確信其為真實之
    程度者，始得據為有罪之認定，倘其證明尚未達到此一程度
    ，而有合理之懷疑存在時，致無從形成有罪之確信時，即不
    得遽為不利被告之認定，最高法院76年台上字第4986號判例
    意旨參照。
三、次按刑事訴訟法第158 條之3 規定：「證人、鑑定人依法應
    具結而未具結者，其證言或鑑定意見，不得作為證據。」所
    謂「依法應具結而未具結者」，係指檢察官或法官依刑事訴
    訟法第175 條之規定，以證人身分傳喚被告以外之人（證人
    、告發人、告訴人、被害人、共犯或共同被告）到庭作證，
    或雖非以證人身分傳喚到庭，而於訊問調查過程中，轉換為
    證人身分為調查時，此時其等供述之身分為證人，則檢察官
    、法官自應依本法第186 條有關具結之規定，命證人供前或
    供後具結，其陳述始符合第158 條之3 之規定，而有證據能
    力。若檢察官或法官非以證人身分傳喚而以告發人、告訴人
    、被害人或共犯、共同被告身分傳喚到庭為訊問時（例如刑
    事訴訟法第71條、第219 條之6 第2 項、第236 條之1 第1
    項、第248 條之1 、第271 條第2 項、第271 條之1 第1 項
    ），其身分既非證人，即與「依法應具結」之要件不合，縱
    未命其具結，純屬檢察官或法官調查證據職權之適法行使，
    當無違法可言。而前揭不論係本案或他案在檢察官面前作成
    未經具結之陳述筆錄，係屬被告以外之人於偵查中向檢察官
    所為之陳述，本質上屬於傳聞證據，基於保障被告在憲法上
    之基本訴訟權，除該被告以外之人死亡、身心障礙致記憶喪
    失或無法陳述、滯留國外或所在不明而無法傳喚或傳喚不到
    、或到庭後拒絕陳述等情形外，倘已經法院傳喚到庭具結而
    為陳述，並經被告之反對詰問，前揭非以證人身分而在檢察
    官面前未經具結之陳述筆錄，除顯有不可信之情況者外，得
    為證據（最高法院96年台上字第3827號判決意旨參照）。本
    件告訴人丁○於偵查中之指訴，非經檢察官以證人身分傳喚
    到庭，自毋庸命其具結，純屬檢察官調查證據職權之適法行
    使，當無違法可言。而告訴人復經本院傳喚到庭具結而為陳
    述，並經被告為反對詰問，且前揭告訴人非以證人身分而在
    檢察官面前未經具結之陳述筆錄，並無據證係遭受強暴、脅
    迫、詐欺、利誘等外力干擾之情形，或在影響其心理狀態致
    妨礙其自由陳述等顯不可信之情況下所為，依前揭說明，告
    訴人於偵查中之指訴，具有證據能力。
四、本件公訴人認被告乙○○、甲○○涉犯前揭恐嚇罪嫌，無非
    係以告訴人丁○於偵查中之指述及證人即告訴人之妻丙○○
    於偵查中之證述為其主要論據。訊據被告等固均坦承曾於97
    年9 月8 日至告訴人經營之前開修理廠，並與之協商維修退
    費事宜等情，惟均矢口否認有何恐嚇犯行，被告乙○○並辯
    稱：在協調過程中只針對汽車修繕的零件是否為原廠及是否
    退費等事協調，完全沒有提到起訴書所載恐嚇之言語，也沒
    有恐嚇的動機等語；被告甲○○則辯稱：是被告乙○○找伊
    去瞭解糾紛的情形，伊當時只是去協調把零件換成汎德公司
    原廠的零件，且伊從南部上來，人生地不熟，怎麼可能去恐
    嚇告訴人等語。經查：
（一）按告訴人之告訴，係以使被告受刑事訴追為目的，是其陳
      述是否與事實相符，仍應調查其他證據以資審認，自不得
      以其指訴為被告犯罪之唯一證據（最高法院52年台上字第
      1300號判例、93年度台上字第4632號、84年度台上字第53
      68號判決意旨參照）。本件告訴人丁○於偵查中雖以告訴
      人身分指訴被告等曾於前揭時、地對其恫嚇稱「要對其抄
      家滅族」、「若事情不解決，我跟你同姓」等語，於本院
      審理復以證人身分為相同內容之證述，惟此等陳述是否與
      事實相符，仍應調查其他證據以資審認。
（二）至證人丙○○於98年2 月26日經檢察官以證人身分訊時雖
      證稱：「（問：97年9 月8 日是否在汽修廠新莊三泰路7
      之2 號見到任何人出言恐嚇丁○？）有，我當時正在洗澡
      ，我有聽到外面有吵鬧聲，後來我將水關掉，就有聽到有
      人出言恐嚇，要對丁○抄家滅族，如果事情沒有解決，我
      跟你同姓．．．」等情（見97年度他字第6736號偵查卷第
      96頁），然檢察官係依刑事訴訟法第175 條規定，以證人
      身分傳喚丙○○到庭作證，竟未依同法第186 條有關具結
      之規定命丙○○供前或供後具結，此觀該日訊問筆錄未載
      明「檢察官諭知具結義務及虛偽陳述之處罰」之意旨及無
      證人結文在卷可參自明，是以證人丙○○前開證述內容未
      符合同法第158 條之3 之規定，被告等亦否認其有證據能
      力，自不得作為證據；且證人丙○○前於98年2 月2 日經
      檢察官以證人身分訊時係證稱：「（問：97年9 月8 日是
      否見到有人對告訴人恐嚇？）我聽的不是很清楚，我只聽
      到對方口氣不是很好，但對於說了什麼不是很清楚，當時
      是二名男子到工廠來」等語（見同上偵查卷第71頁），顯
      見該證人先後二次之供述迥然不同又互相矛盾，上開不利
      於被告等之證言，不能用以佐證告訴人之指訴為真實，更
      難作為認定被告等犯本件恐嚇罪之證據。
（三）再者，丙○○經本院以證人身分傳喚到庭具結，於交互詰
      問時證稱：「（問：請問你跟丁○先生是何關係？）夫妻
      ；（問：你在97年9 月8 日你是否有在修車廠？）有，我
      在洗澡；（問：那天有沒有人到修車廠跟你先生吵架？是
      何時去的？）有，我忘記什麼時間到的，應該是下午，因
      為我是在下午洗澡；（問：你說是下午爭執，是否因為你
      都是大概在下午洗澡，才會覺得是下午的時間？）我當天
      是去拿東西，身體弄髒才去洗澡；（問：知不知道那天是
      幾個人跟妳先生發生爭吵？）我覺得有三個人；（問：你
      有沒有看到當時爭吵的情形？）我有聽到聲音，而且有從
      門縫看；（問：有沒有聽到有人恐嚇妳先生？）有；（問
      ：對方說什麼話？）對方是有一個人晚上來，講說你給我
      試試看，我只知道這樣；（問：我問的是97年9 月8 日當
      天你洗澡的時候，對方說什麼恐嚇的話？）對方說要找我
      先生算帳，要抄家滅族，就是這樣；（問：那時你有沒有
      看到是哪一個人對妳先生說恐嚇的話？）是一個女生也有
      講說你要趕快解決，要不然給我試試看，沒有那麼好過（
      台語）；（問：是否男的也有講這些話？）是；（問：九
      月八日你在洗澡的時候來的是男的還是女的？）有男生也
      有女生；（問：你有沒有聽到妳先生如何回答他們？）他
      們在相罵，我聽不清楚；（問：我覺得你回答的經過都是
      妳先生錢被拿走的那一天，就是九月九日是不是這樣？）
      事情就是這樣，那一個先，哪一個後我也搞不清楚；（問
      ：你聽到被告二人要對妳先生抄家滅族時，你在做何事？
      ）我在房間看電視；（問：被告二人在跟你先生吵架時，
      你是否有正在洗澡的時候？）有，但是日期我已經不記得
      了；（問：那天你有聽到被告二人要對妳先生抄家滅族，
      你有沒有在洗澡？）我沒有記這些；（問：你在洗澡那天
      有沒有聽到被告二人在跟妳先生吵架的內容？）他們說什
      麼我沒有聽到，因為只有聲音很大聲，我洗澡在放水；（
      問：你聽到他們在吵架時，你的水龍頭有沒有關掉？）沒
      有關，我只是先探頭看看為何吵那麼大聲；（問：你說被
      告二人有對你先生說恐嚇的話，是不是妳先生（即告訴人
      ）跟你說的？）不是，是我聽到的，但是我聽得不是很清
      楚，只是聲音很大聲像流氓」等情，據此證述內容，可知
      證人就被告等究係於97年9 月8 日或9 日對告訴人恐嚇？
      對告訴人恐嚇之人究為2 人或3 人？是否另一不詳女性亦
      對告訴人恐嚇？證人是否已聽清楚恐嚇內容？被告等對告
      訴人恐嚇時證人正在浴室洗澡或是在房間看電視？等等問
      題之供述，不僅含混不清，又多所歧異，尚未達通常一般
      之人均不致有所懷疑，而得確信其為真實之程度者，已有
      合理之懷疑存在，本院難憑以認定被告等確係於97年9 月
      8 日，以「要對其抄家滅族」、「若事情不解決，我跟你
      同姓」等語恐嚇告訴人。
（四）另告訴人與被告乙○○就本件汽車維修及更換零件之糾紛
      ，曾於97年9 月9 日16時15分在臺北縣政府警察局新莊分
      局福營派出所成立和解，告訴人同意退還被告乙○○10,7
      00元，被告乙○○則同意交還更換之汽車零件，雙方並同
      意放棄民、刑訴訟權利，此有雙方簽立之和解書1 件在卷
      可稽，告訴人亦不否認該和解書為其所簽立。倘被告等確
      於98年9 月8 日恐嚇告訴人，告訴人何以未報警處理，反
      而於翌日（即9 日）同意與被告就所生糾紛成立和解，退
      還所收取之一部分修理費用，此均與常情有違。
    綜上所述，公訴人前開憑以認定被告等成立恐嚇罪嫌之論據
    ，在客觀上顯未達一般之人均不致有所懷疑，而得確信其為
    真實之程度，揆諸前揭二所示判例意旨，實難論被告等以恐
    嚇罪。此外，復查無其他積極證據足認被告等有何公訴人所
    指之恐嚇犯行，既不能證明其等犯罪，爰均依法諭知無罪之
    判決。
據上論斷，應依刑事訴訟法第301條第1項，判決如主文。
本案經檢察官賴建如到庭執行職務。
中    華    民    國    98    年    7     月    20    日
                  刑事第二庭  法  官  趙義德
以上正本證明與原本無異
如不服本判決應於送達後10日內向本院提出上訴狀
                              書記官  謝嘉玲
中    華    民    國    98    年    7     月    24    日


司法院資訊處製作；財團法人民間司法改革基金會備份。
